最高法院刑事判決　　　　　　九十六年度台上字第三０七一號
上　訴　人　甲○○
選任辯護人　陳祖德律師
上　訴　人　乙○○
選任辯護人　陳家慶律師
　　　　　　林辰彥律師
　　　　　　黃淑怡律師
上列上訴人等因違反商業會計法等罪案件，不服台灣高等法院中
華民國九十五年三月二十一日第二審判決及更審判決（九十三年
度上訴字第三七三號、九十四年度上更(二)字第七四四號，起訴案
號：台灣桃園地方法院檢察署八十七年度偵字第一一八三八號、
八十八年度偵字第一二七一五號），提起上訴，本院判決如下：
    主  文
原判決關於甲○○違反商業會計法及乙○○違反商業會計法、稅
捐稽徵法部分均撤銷，發回台灣高等法院。
    理  由
本件原判決認定上訴人乙○○係設於桃園縣平鎮市○○○路三號
基銓企業股份有限公司（下稱基銓公司）之董事長，為商業會計
法所稱商業負責人，係為基銓公司處理商業會計事務及營利事業
所得稅申報業務之人，竟與以報帳為業之上訴人甲○○，基於共
同犯意之聯絡，意圖逃漏納稅義務人基銓公司民國八十三年度營
利事業所得稅之不法利益，於八十三年至八十四年五月十五日間
某日，基於概括之犯意，明知基銓公司於八十三年間並無向「民
興五金行」等七家商號進貨之事實，推由甲○○委託不詳姓名不
知情之成年人偽造「民興五金行」、「金大成五金行」、「新光
五金行」、「協德五金行」之收據專用章，據以偽造各該商號所
簽發買受人為基銓公司之免用統一發票收據，並由乙○○交付不
詳姓名之人偽造完成「九陞企業社」、「德昌企業社」、「偉達
船貨五金材料行」之收據專用章印文之空白收據，交予甲○○填
載偽造完成上開商號所簽發買受人為基銓公司之免用統一發票收
據，甲○○與乙○○共計偽造免用統一發票進貨憑證收據，計「
民興五金行」七十一張、「偉達船貨五金材料行」七十二張、「
新光五金行」七十張、「九陞企業社」六十三張、「德昌企業社
」四十張、「金大成五金行」七十四張、「協德五金行」七十一
張，藉此虛列進項成本新台幣（下同）四百三十四萬九千三百十
六元。甲○○明知基銓公司並無委託他人為零星鐵板、鋼板處理
加工費用之支出，為減少基銓公司之營利事業所得稅之支出，復
與乙○○承前為圖逃漏基銓公司營利事業所得稅，偽造不實憑證
之概括犯意，推由甲○○使不知情之人，製作基銓公司不實之加
工費證明單三十五張，藉此虛列加工費成本一千一百四十一萬二
千七百五十八元。甲○○、乙○○復與英源百葉門有限公司（下
稱英源公司）負責人陳文儒基於共同之犯意聯絡，虛開之四紙發
票（起訴書附表一編號29、30、39、40），與慧晟科技股份有限
公司（下稱慧晟公司）負責人李詩籙基於共同之犯意聯絡虛開五
紙發票（起訴書附表一編號34至38），而登載於其業務上作成之
基銓公司八十三年度營利事業所得稅結算申報書。又甲○○復以
基銓公司每月報銷旅費不足為由，承前偽造憑證之概括犯意，與
張秀清共同基於犯意聯絡，明知基銓公司之員工乙○○等人於八
十三年間並未前往嘉義、彰化等地出差，基銓公司並未實際支付
出差費，竟由張秀清盜用乙○○等人存留在公司之印章，並冒用
其等之名義製作旅費報支單之私文書，藉此虛列出差費用共計一
百三十萬五千一百元。嗣將虛列進項成本、加工費、出差費之事
項，登載於業務上作成之文書即基銓公司八十三年度營利事業所
得稅結算申報書，並於八十四年五月十五日提出於財政部台灣省
北區國稅局（下稱北區國稅局），申報基銓公司八十三年度之營
利事業所得稅，而行使上開偽造之文書，藉此逃漏基銓公司營利
事業所得稅三百九十四萬零五百十九元，並足以生損害於民興五
金行、廖榮亮等人及北區國稅局。嗣因基銓公司銷貨發票品名僅
記載代碼、銷貨帳及製成品明細表僅記載中文品名，經北區國稅
局函請基銓公司補充說明並提出相關證明資料，基銓公司拒未提
出，致產銷成本未能勾稽查核，無法依據基銓公司所提資料核實
課稅等情。因而撤銷第一審甲○○、乙○○違反商業會計法部分
科刑判決，改判依修正前連續犯從一重論處甲○○與商業負責人
，共同連續意圖不法之利益而偽造會計憑證。乙○○商業負責人
，共同連續意圖不法之利益而偽造會計憑證；又公司負責人，為
納稅義務人以不正當方法逃漏稅捐各罪刑，固非無見。
惟查(一)、有罪判決書之事實一欄，為判斷其適用法律當否之準據
，法院應將依職權認定與論罪科刑有關之事實，翔實記載，然後
於理由內逐一說明其憑以認定之證據，並使事實認定與理由說明
，互相適合，方為合法。倘事實認定與理由說明，不相一致，或
事實與理由之記載，前後齟齬，按諸刑事訴訟法第三百七十九條
第十四款後段規定，均屬判決理由矛盾之當然違背法令。依原判
決事實所記載「……並由乙○○交付不詳姓名之人偽造完成『九
陞企業社』、『德昌企業社』、『偉達船貨五金材料行』之收據
專用章印文之空白收據，交予甲○○填載偽造完成上開商號所簽
發買受人為基銓公司之免用統一發票收據……」（見原判決第二
頁），似認「九陞企業社」、「德昌企業社」、「偉達船貨五金
材料行」三家行號之收據專用章，係由乙○○利用不知情之成年
人偽刻，惟於理由欄卻認定「被告甲○○利用不知情之成年人偽
刻『九陞企業社』、『德昌企業社』、『偉達船貨五金材料行』
……之收據專用章」（見原判決第十一頁）。認定事實與理由記
載，不相一致，已有理由矛盾之違法。(二)、原判決認定１、甲○
○等偽造「民興五金行」等七家商號之免用統一發票收據，藉此
虛列基銓公司進項成本為四百三十四萬九千三百十六元；２、製
作基銓公司不實之加工費證明單，藉以虛列基銓公司加工成本為
一千一百四十一萬二千七百五十八元；３、與英源公司負責人共
同虛開發票四張，與慧晟公司負責人共同虛開發票五紙，藉此虛
列基銓公司進項成本；４、甲○○、張秀清製作不實之旅費報支
單，藉以虛列基銓公司費用成本一百三十萬五千一百元，共計逃
漏基銓公司八十三年度營利事業所得稅三百九十四萬零五百十九
元等情，無非以北區國稅局八十八年三月一日北區國稅法字第八
八００八五０九號函為憑（見原判決第二、三、九頁）。然卷查
上揭北區國稅局函認定逃漏基銓公司八十三年度營利事業所得稅
三百九十四萬零五百十九元，僅針對前揭１、２兩項即偽造「民
興五金行」等七家商號之免用統一發票收據，製作基銓公司不實
加工費證明單，藉以虛列成本而已，並不包括其餘３、４項，有
上揭函附於第一審法院八十八年度訴字第二七四號卷可稽（見該
卷第十、十一頁）。原審未詳予究明，遽以上揭函認定基銓公司
逃漏稅額為三百九十四萬零五百十九元，亦有認定事實與所憑證
據矛盾之違法。(三)、量刑之輕重，固屬事實審法院得依職權自由
裁量之事項，惟仍應受比例原則及公平原則之限制，否則其判決
即非適法。本件原判決認定甲○○為無特定身分關係之人竟幫助
基銓公司負責人乙○○逃漏稅捐，偽造會計憑證，及行使業務上
登載不實文書罪，乃依刑法第三十一條第一項規定，論處罪刑（
見原判決第十、十一頁）。惟原判決以乙○○「商業負責人，共
同連續意圖不法之利益而偽造會計憑證，處有期徒刑捌月；又公
司負責人，為納稅義務人以不正當方法逃漏稅捐，處有期徒刑肆
月」，而甲○○「與商業負責人，共同連續意圖不法之利益而偽
造會計憑證，處有期徒刑壹年」，何以甲○○未量處較乙○○為
輕之刑？未載明其理由，亦有理由不備之違法。上訴意旨執以指
摘，尚非全無理由，應認原判決關於甲○○違反商業會計法及乙
○○違反商業會計法、稅捐稽徵法部分仍有撤銷發回更審之原因
。
據上論結，應依刑事訴訟法第三百九十七條、第四百零一條，判
決如主文。
中　　華　　民　　國　九十六　年　　六  　月 　 八    日
                      最高法院刑事第九庭
                          審判長法官  洪　清　江
                                法官  石　木　欽
                                法官  李　伯　道
                                法官  林　勤　純
                                法官  賴　忠　星
      本件正本證明與原本無異
                                      書  記  官
中　　華　　民　　國　九十六　年　　六　　月 　二十 　日
                                                    ｍ
